最高法院刑事判決　　　　　　　　　　　　　　　九十三年度台上字第五一０三號
　　上　訴　人　甲○○
右上訴人因偽造有價證券案件，不服台灣高等法院高雄分院中華民國九十年十月三十
日第二審判決（九十年度上訴字第五八八號，起訴案號：台灣高雄地方法院檢察署八
十九年度偵字第一五三二二號），提起上訴，本院判決如左：
    主  文
原判決關於甲○○部分撤銷，發回台灣高等法院高雄分院。
    理  由
本件原判決認定上訴人甲○○（原為蘇甲○○已離婚撤冠夫姓）於民國八十七年一月
十五日、八十七年七月五日及八十八年四月二十日，在高雄市○○○路二二二號其前
住處，邀集如原判決附表所示之民間互助會，自任會首（以陳藝芳名義），採內標制
，即活會會員以每次會款扣除得標者所標利息後繳納會款，八十七年及八十八年間，
在上址開標，八十九年間改在高雄市○○區○○街七十三巷十八號其新住處開標。詎
上訴人因自八十七年七月間起，陷於經濟週轉困難之窘境，竟基於意圖為自己不法所
有及行使偽造私文書之概括犯意，先後自八十七年七月十五日起至八十九年五月二十
日止，冒用黃仙珠、鄭金、黃光田（以上八十七年一月五日起會）、陳美霞、曾正民
（會單為曾太太）、陳秋鑾（陳秋戀）、王羿捷（即侯王菊）、楊文田、曾天政（會
單為曾太太）、黃東玉（會單為黃先生）、柯湘怡（以上為八十七年七月五日起會）
、蔡蓮花、柯湘怡、翁千慧、金順美（即陳金順）、陳秋鑾（陳秋戀）等人（以上為
八十八年四月二十日起會）名義，在標單上偽造黃仙珠等人之署名及競標利息各新台
幣（下同）三千元之標單（開標後已撕毀丟棄），參予競標而行使，得標後即意圖供
行使之用，並基於概括犯意，偽造黃仙珠等人名義之本票，持向各活會會員收取會款
，足以生損害於黃仙珠等人及各活會會員，使黃仙珠等人及各活會會員陷於錯誤而交
付會款，連續向各該次競標時仍為活會會員詐取會款（死會會員原有繳付死會會款之
義務，所繳會款非因陷於錯誤）。其間，為掩飾其冒標行為，又偽造紀玲玲、張月秋
如原判決附表(二)所示之本票，持交與侯王菊及各活會會員詐收會款。嗣於八十九年六
月二十日、八十九年六月五日、八十九年六月二十日、上訴人先後將該三組互助會止
會。經各活會會員核算後，活會會員多出剩餘會數，侯王菊、陳秋鑾（陳秋戀）等人
始知受騙等情。因而撤銷第一審關於上訴人部分之判決，改判仍依想像競合犯及牽連
犯關係，從一重論處上訴人連續意圖供行使之用，而偽造有價證券罪刑，固非無見。
惟查：(一)、有罪判決書所認定之事實，為判斷其適用法令當否之準據，法院應將依職
權認定與論罪科刑有關之事實，翔實記載，然後於理由內逐一說明其憑以認定之證據
，並使事實認定與理由說明，互相適合，方為合法。倘若事實認定與理由說明，不相
一致，或事實或理由欄內之記載，前後齟齬，按諸刑事訴訟法第三百七十九條第十四
款後段規定，均屬判決理由矛盾之當然違背法令。原判決事實欄認定上訴人偽造紀玲
玲、張月秋如原判決附表(二)所示之本票，持交侯王菊及各活會會員詐收會款等情，核
與原判決附表(二)分別認定上訴人偽造黃仙珠、鄭金、黃光田、張月秋、陳美霞、曾正
民、陳秋鑾、王羿捷、楊文田、曾天政、黃東玉、柯湘怡、翁千慧、金順美等人名義
之本票，而無偽造紀玲玲本票之記載，有不盡一致之矛盾，已有未合。(二)、有罪判決
書所記載之犯罪事實，為論罪科刑適用法律之基礎，故凡與適用法令有關之重要事項
，必須詳加認定，明確記載，然後於理由內明犯罪事實所憑之證據及認定之理由，
始足為適用法令之依據。原判決事實欄僅認定記載上訴人持偽造之本票向各活會會員
行使，以詐收會款等情，惟對於所謂各活會之會員究指何人，未為明確之認定記載，
自不足為適用法令論以想像競合犯之依據，亦有可議。(三)、審理事實之法院，對於案
內與待證事實有重要關係，而屬應依法調查之證據，若未予以調查或雖已調查而未調
查明白，即與證據未經調查無異，如率行判決，其判決當然為違背法令。而證據之證
明力，固屬於法院判斷之自由，但不得違背經驗法則，如其判斷存有疑竇，在釐清前
，尚難遽採為被告有利或不利之認定。又告訴人之告訴，本以使被告受刑事追訴為目
的，故其陳述是否與事實相符，自應調查其他證據，以資審認，尚難僅以告訴人之指
訴，執為被告論罪之唯一證據。告訴人侯王菊雖指稱，曾打電話問過「曾太太」，她
說未跟會等語，然為上訴人所否認，其真實性如何？尚非無疑，原審未傳喚所謂「曾
太太」、「黃先生」等相關人員詳加調查釐清，遽於原判決理由二之(二)說明採侯王菊
前開指訴及上訴人之辯解有矛盾，為認定上訴人有冒用「曾太太」及「黃先生」名義
標取會款，偽造曾正民、曾天政、黃東玉名義之本票，持以向活會會員詐取會款之論
據，尚嫌速斷，審理猶有未盡。上訴意旨指摘原判決關於其本人部分不當，尚非全無
理由，應認原判決關於上訴人部分有撤銷發回更審之原因。至原判決理由五之(一)說明
對上訴人不另為無罪之諭知部分，基於審判不可分之原則，併予發回，附此明。
據上論結，應依刑事訴訟法第三百九十七條、第四百零一條，判決如主文。
中　　　華　　　民　　　國　　九十三　　年　　　九　　　月　　　三十　　日
                              最高法院刑事第十二庭
                                  審判長法官  陳　正　庸
                                        法官  賴　忠　星
                                        法官  王　居　財
                                        法官  張　清　埤
                                        法官  林　開　任
      右正本證明與原本無異
                                              書  記  官
中　　　華　　　民　　　國　　九十三　　年　　　十　　　月　　　八　　　日
                                                                        Ｌ
